ACORDAO-COMPLETO-2322370

ACÓRDÃO 1595/2019 ATA 25/2019 - PLENÁRIO

VISTOS, relatados e discutidos estes autos de Tomada de Contas Especial instaurada pelo Ministério do Turismo contra Ildeu Oliveira e Silva em razão da impugnação total de despesas realizadas por força do Convênio CV-332/2008 (Siconv 829843) , cujo objeto era a realização da Festa do Peão Boiadeiro;
ACORDAM os Ministros do Tribunal de Contas da União, reunidos em Sessão do Plenário, diante das razões expostas pelo Relator, em:
9.1. considerar revel a empresa In-Market Instituto Mineiro de Marketing Ltda., para todos os efeitos, com fundamento no art. 12, § 3º, da Lei 8.443/1992, dando-se prosseguimento ao processo;
9.2. rejeitar as alegações de defesa de Ildeu Oliveira e Silva;
9.3. julgar irregulares as contas de Ildeu Oliveira e Silva e da empresa In Market Instituto Mineiro de Marketing Ltda., com fundamento nos artigos 1º, inciso I, 16, inciso III, alíneas "d", 19, caput, e 23, inciso III, alínea "a", da Lei 8.443/1992, e condená-los, solidariamente, ao pagamento das quantias a seguir discriminadas, atualizadas monetariamente e acrescidas de juros de mora, calculados desde a data de ocorrência até a do efetivo recolhimento, fixando-lhe o prazo de quinze dias, a contar da notificação, para que comprove, perante o Tribunal, o recolhimento do débito ao Tesouro Nacional:
	Valor original (R$) 
	Data da ocorrência

	31.900,00
	19/8/2008

	24.000,00
	19/8/2008

9.4. aplicar a Ildeu Oliveira e Silva e à empresa In Market Instituto Mineiro de Marketing Ltda. a multa individual prevista no art. 57 da Lei 8.443/1992, no valor de 50.000,00 (cinquenta mil reais) , fixando-lhe o prazo de quinze dias, a contar da notificação, para comprovar, perante o Tribunal (art. 214, inciso III, alínea "a", do Regimento Interno) , o recolhimento da respectiva quantia ao Tesouro Nacional, atualizada monetariamente entre a data do presente acórdão e a do efetivo recolhimento, se paga após o vencimento, na forma da legislação em vigor;
9.5. considerar grave a infração cometida por Ildeu Oliveira e Silva e inabilitá-lo para o exercício de cargo em comissão ou função de confiança no âmbito da Administração Pública, pelo período de cinco anos, nos termos do art. 60 da Lei 8.443/1992; 
9.6. autorizar, desde logo, nos termos do art. 28, inciso II, da Lei 8.443/1992, a cobrança judicial das dívidas, caso não atendidas as notificações;
9.7. encaminhar cópia da deliberação ao Procurador-Chefe da Procuradoria da República em Governador Valadares/MG, nos termos do § 3º do art. 16 da Lei 8.443/1992 c/c o § 7º do art. 209 do Regimento Interno do TCU, fazendo-se referência ao Inquérito Civil Público 1.22.009.000135/2009-19, para adoção das medidas que entender cabíveis.

Tomada de contas especial instaurada em razão da impugnação total de despesas realizadas por força de convênio que teve por objeto a realização da Festa do Peão Boiadeiro. Análise de alegações de defesa.

Município de São José da Safira/MG.

3. Interessados/Responsáveis:
3.1. Interessado: Ministério do Turismo (vinculador) (05.457.283/0001-19)
3.2. Responsáveis: Ildeu Oliveira e Silva (XXX.811.616-XX); In-Market Instituto Mineiro de Marketing Ltda. (05.566.407/0001-02).

13.1. Ministros presentes: José Mucio Monteiro (Presidente), Walton Alencar Rodrigues (Relator), Benjamin Zymler, Aroldo Cedraz, Raimundo Carreiro e Ana Arraes.
13.2. Ministros-Substitutos convocados: Augusto Sherman Cavalcanti e Marcos Bemquerer Costa.
13.3. Ministros-Substitutos presentes: André Luís de Carvalho e Weder de Oliveira.

ACORDAO-COMPLETO-2467808

Acórdão de Relação 683/2021 - Plenário

Acórdão de Relação

ACORDAO-COMPLETO-2414208

Acórdão 1499/2020 - Plenário

ACORDAO-COMPLETO-2425284

Acórdão de Relação 2203/2020 - Plenário

ILDEU OLIVEIRA E SILVA

WALTON ALENCAR RODRIGUES

Adoto, como relatório, a instrução da Secex-MG (peças 96-98) :
1.	INTRODUÇÃO
Cuidam os autos de tomada de contas especial instaurada pelo Ministério do Turismo (MTur) , em desfavor do Sr. Ildeu Oliveira e Silva, ex-prefeito, em razão de impugnação total de despesas quanto aos recursos repassados ao município de São José da Safira/MG por força do Convênio CV-332/2008 (peça 1, p. 33-49) , Siconv 829.843, celebrado com o MTur, que teve por objeto a realização da Festa do Peão Boiadeiro.
2. HISTÓRICO
2.1. Conforme disposto na cláusula quinta do termo de Convênio, foram previstos R$207.500,00 para a execução do objeto, dos quais R$ 200.000,00 seriam repassados pelo concedente e R$ 7.500,00 corresponderiam à contrapartida.
2.2. Os recursos federais foram repassados em uma parcela, mediante a ordem bancária 2008OB900857, no valor de R$ 200.000,00, emitida em 14/8/2008 (peça 1, p. 52) .
2.3. O ajuste vigeu no período de 3/6/2008 a 12/11/2008, e previa a apresentação da prestação de contas até 12/12/2008, conforme cláusula quarta do termo do ajuste relativas à vigência e ao prazo para apresentação da prestação de contas.
2.4. Foi proposta a citação de Ildeu Oliveira e Silva nos seguintes termos (peças 5 e 6) :
4.1. realizar a citação do Sr. Ildeu Oliveira e Silva - CPF XXX.811.616-XX, ex-prefeito, com fundamento nos arts. 10, § 1º, e 12, incisos I e II, da Lei 8.443/1992 c/c o art. 202, incisos I e II, do RI/TCU, para que, no prazo de quinze dias, apresente alegações de defesa e/ou recolha, aos cofres do Tesouro Nacional a quantia abaixo indicada, atualizada monetariamente a partir da respectiva data até o efetivo recolhimento, abatendo-se na oportunidade a quantia eventualmente ressarcida, na forma da legislação em vigor, em decorrência da ocorrência descrita a seguir, que propiciou a impugnação parcial das despesas do Convênio 332/2008:
Ocorrência: Superfaturamento dos cachês dos artistas contratados pelo Convenente conforme apurado no Inquérito Civil Público 1.22.009.000135/2009-19:
a) Frank Aguiar:
Valor recebido pelo representante exclusivo "Frank Aguiar Produções Artísticas LTDA.", conforme Contrato de Prestação de Serviços Artísticos e Extrato de Conta Corrente constantes do ICP 1.22.009.0013512009-l: R$38.000,00.
Valor declarado como pago pelo Convenente do processo PC do MTUR 72000.00XXX.412008-XX: R$69.900,00.
Valor do dano ao Erário: R$31.900,00.
b) Banda Psirico:
Valor recebido pelo representante exclusivo "LF Eventos e Produções LTDA.", conforme Contrato de Locação de Serviços constante do ICP 1.22.009.00135/2009-1: R$45.000,00.
Valor declarado como pago pelo Convenente do processo PC do MTUR 72000.00XXX.412008-XX: R$69.000,00.
Valor do Dano ao Erário: R$ 24.000,00.
 (...) 
4.2.	realizar a audiência do Sr. Ildeu Oliveira e Silva - CPF XXX.811.616-XX, ex-prefeito, com fundamento nos arts. 10, § 1º, e 12, incisos I e III, da Lei 8.443/1992 c/c o art. 202, incisos I e III, do RI/TCU, para que, no prazo de quinze dias, apresente razões de justificativa quanto às seguintes ocorrências, caracterizadas pela ausência de elementos previstos na prestação de contas ou no Siconv quanto: 
- Declaração ou Comprovação da notificação dos partidos políticos, sindicatos e entidades empresariais; 
- Declaração de Gratuidade do Evento; 
- Declaração de Guarda dos Documentos do Convênio.
2.5.	As medidas preliminares foram realizadas por meio dos Ofícios 3313/2015-TCU/SECEX-MG, de 10/12/2015, e 3314/2015-TCU/SECEX-MG, de 10/12/2015 (peças 7 e 8) . Sendo que, o responsável tomou conhecimento de seu conteúdo por meio dos Avisos de Recebimento JO211812500BR e JO211812513BR (peças 9 e 10) .
2.6.	O Sr. Ildeu Oliveira e Silva apresentou suas Alegações de Defesa e Razões de Justificativas nas peças 11 e 12 subscritas por advogado. Contudo, a instrução anterior (peça 15) consignou que a IN/TCU 71/2012, arts. 5º, § 1º, 10, § 1º, que determina que a documentação que alicerce a responsabilização dos indigitados seja acostada aos autos, não foi obedecida, e propôs-se a realização das seguintes diligências:
a) MTur encaminhar a prestação de contas completa encaminhada pelo convenente e toda eventual documentação complementar solicitada pelo concedente, documentação completa encaminhada pelo MPF que lastrou a instauração da presente TCE;
b) Prefeitura Municipal de São José da Safira/MG encaminhar a documentação completa do Processo Licitatório 29/2008, Pregão Presencial 5/2008 e Convênio CV-332/2008;
c) Banco do Brasil (BB) encaminhar cópias (frente e verso) dos extratos bancários e de investimentos da conta bancária especifica da Transferência Voluntária em lume, bem como, cheques e documentos de entrada e saída de recursos;
d) 43º Batalhão da Polícia Militar de Minas Gerais (PM/MG) se foi encaminhado pela Prefeitura Municipal de São José da Safira/MG Pedido de Policiamento para a Festa do peão de boiadeiro" de 2008.
2.7.	Os Titulares da UT aquiesceram com a proposta (peça 15) .
2.8.	Em resposta às diligências promovidas por esta Secretaria, por meio dos Ofícios:
a) 687/2016-TCU/SECEX-MG (peça 20) , datado de 1º/4/2016, o MTur apresentou, tempestivamente, as informações e/ou esclarecimentos, constante das peças 37-40;
b) 688/2016-TCU/SECEX-MG (peça 19) , datado de 1º/4/2016, a PMSJS/MG apresentou, tempestivamente, as informações e/ou esclarecimentos, constante das peças 23-25;
c) 689/2016-TCU/SECEX-MG (peça 21) , datado de 1º/4/2016, a Agência do Banco do Brasil S/A em Santa Maria do Suaçui/MG (0489-8) apresentou, tempestivamente, as informações e/ou esclarecimentos, constante da peça 32;
d) 691/2016-TCU/SECEX-MG (peça 17) , datado de 1º/4/2016, o 43º Batalhão da PM/MG apresentou, tempestivamente, as informações e/ou esclarecimentos, constante da peça 36.
2.9.	Por meio da instrução de peça 65, foi proposto:
"a) considerar a audiência do Sr. Ildeu Oliveira e Silva (XXX.811.616-XX) , ex-prefeito de São José da Safira/MG, pela ausência de elementos previstos na prestação de contas ou no Siconv quanto à Declaração ou Comprovação da notificação dos partidos políticos, sindicatos e entidades empresariais; Declaração de Gratuidade do Evento; Declaração de Guarda dos Documentos do Convênio, prejudicada, uma vez que, deveria ter sido realizada por fraude licitatória, em desobediência à Lei 8.666/1993, art. 3º;
b) considerar a citação do Sr. Ildeu Oliveira e Silva (XXX.811.616-XX) , ex-prefeito de São José da Safira/MG, por impugnação parcial das despesas do Convênio 332/2008, devido ao superfaturamento dos cachês dos músicos Frank Aguiar (Valor do dano ao Erário: R$31.900,00) e Banda Psirico (Valor do Dano ao Erário: R$ 24.000,00) , prejudicada, uma vez que, deveria ter sido realizada, pelo menos, em solidariedade com a In-Market Instituto Mineiro de Marketing Ltda., após os contratos entre a última com os músicos estarem acostados aos autos e somados ao superfaturamento referente aos serviços de publicidade;
c) com fulcro no RI TCU, art., 212, arquivar este processo, sem seu julgamento de mérito, por ausência de pressupostos de constituição e de desenvolvimento válido e regular;"
2.10.	Discordando das propostas os Titulares da Unidade Técnica exararam despacho para (peça 66) :
"- citação do Sr. Ildeu Oliveira e Silva (XXX.811.616-XX) , ex-prefeito, em solidariedade com a empresa In-Market Instituto Mineiro de Marketing Ltda. (CNPJ 05.566.407/0001-02) , com fundamento nos arts. 10, § 1º, e 12, incisos I e II, da Lei 8.443/1992 c/c o art. 202, incisos I e II, do RI/TCU, para que, no prazo de quinze dias, apresente alegações de defesa quanto às ocorrências descritas a seguir e/ou recolha, aos cofres do Tesouro Nacional a quantia abaixo indicada, atualizada monetariamente a partir da respectiva data até o efetivo recolhimento, abatendo-se na oportunidade a quantia eventualmente ressarcida, na forma da legislação em vigor, em decorrência da ocorrência abaixo que propiciou a impugnação das despesas do Convênio 332/2008: 
Ocorrência: 
Superfaturamento dos cachês dos artistas contratados pelo Convenente conforme apurado no Inquérito Civil Público 1.22.009.000135/2009-19: 
Frank Aguiar: 
Valor recebido pelo representante exclusivo "Frank Aguiar Produções Artísticas LTDA.", conforme Contrato de Prestação de Serviços Artísticos e Extrato de Conta Corrente constantes do ICP 1.22.009.0013512009-l: R$ 38.000,00. 
Valor declarado como pago pelo Convenente do processo PC do MTUR 72000.00XXX.412008-XX: R$ 69.900,00. 
Valor do dano ao Erário: R$ 31.900,00. 
Banda Psirico: 
Valor recebido pelo representante exclusivo "LF Eventos e Produções LTDA.", conforme Contrato de Locação de Serviços constante do ICP 1.22.009.00135/2009-1: R$ 45.000,00. 
Valor declarado como pago pelo Convenente do processo PC do MTUR 72000.00XXX.412008-XX: R$ 69.000,00. 
Valor do Dano ao Erário: R$ 24.000,00."
2.11.	As medidas supra foram realizadas conforme análise abaixo.
3. ANÁLISE DA PRESCRIÇÃO
3.1.	Nos termos do Acórdão TCU-Plenário 1.441/2016, subitens 9.1.1.-9.1.2., a prescrição da pretensão punitiva nesta Corte de Contas ocorre em 10 anos (Lei 10.406/2002, art. 205) , tendo como fato gerador a ocorrência da irregularidade (Lei 10.406/2002, art. 189) . Ainda, a Lei 13.105/2015, arts. 332, § 1º, c/c 487, inc. II, e Acórdão TCU-Plenário 1.441/2016, subitens 9.1.6., permitem o reconhecimento de ofício da prescrição. Deve-se notar que Memorando-Circular 24/2016-Segecex, subitem 3, determina o controle do prazo prescricional ocorrerá pela data de ocorrência mais antiga, beneficiando os responsáveis em detrimento do princípio da supremacia do interesse público. Da mesma forma, para não prejudicar a aplicação do princípio da supremacia do interesse público, a interrupção de uma das irregularidades deverá interromper a das demais, se não houver sido consumado o prazo prescricional correspondente.
3.2.	Sobre a data para o início da contagem do prazo prescricional, adotar-se-á a data da ata de julgamento do Processo Licitatório 029/2008-Pregão 5/2008, que é de 1°/7/2008 (peça 40, p. 20) . Prosseguindo, a data do ato que interrompe a prescrição (Acórdão TCU-Plenário 1.441/2016, subitens 9.1.3) deu-se em 24/12/2015 (peças 9 e 10) antes da data final da contagem do prazo prescricional (Acórdão TCU-Plenário 1.441/2016, subitens 9.1.4) .
4. EXAME TÉCNICO
In-Market Instituto Mineiro de Marketing Ltda.
4.1. Em cumprimento ao Despacho do Secretário (peça 66) , foi promovida a citação da empresa In-Market Instituto Mineiro de Marketing Ltda., mediante os Ofícios 1.764/2017-TCU/Secex-MG, de 1/8/2017 (peças 71 e 72) , devolvido como mudou-se (peça 75) , 2.064/2017-TCU/Secex-MG, de 31/8/2017 (peças 86 e 87) , devolvido como "mudou-se" (peça 75) , bem como, "mudou-se", "ausente" e "não procurado" (peça 88-90) , respectivamente. Em vista do exposto, foi promovida a citação da empresa mediante o Edital 105/2017-TCU/Secex-MG, de 24/11/2017, publicado no DOU de 27/11/2017 (peças 93-94) .
4.2. A In-Market Instituto Mineiro de Marketing Ltda., citada por via editalícia, não atendeu a citação e não se manifestou quanto às irregularidades verificadas. Destaca-se que antes da citação/audiência por edital foram adotadas providências que esgotaram as tentativas de localização do responsável. De fato, foram pesquisados domicílios da empresa e responsável societário conforme consta nas peças 77-79, 81, 91-92.
4.3. Transcorrido o prazo regimental fixado e mantendo-se inerte a aludida responsável, impõe-se que seja considerada revel, dando-se prosseguimento ao processo, de acordo com o art. 12, § 3º, da Lei 8.443/1992.
4.4. Agora devemos estudar o caso com mais detalhes, deve-se notar que as informações prestadas pela PMSJS/MG permitiram verificar que, a solicitação de recursos ao MTur é datada de 7/4/2008 (peça 37, p. 5-15) , sendo o ajuste firmado em 3/6/2008 (peça 37, p. 16-32) . O procedimento licitatório, Processo Licitatório 29/2008 e Pregão Presencial 5/2008, para execução do objeto do convênio, iniciou-se em 26/6/2008 (peça 37, p. 2) , com o julgamento, adjudicação/Homologação, assinatura do contrato e demais atos do procedimento licitatório ocorridos na única data de 1º/7/2008 (peça 40, p. 20-34) . Salienta-se, que somente uma empresa apresentou proposta a In-Market Instituto Mineiro de Marketing Ltda..
4.5. Salienta-se que o Sr. Lauriano de Oliveira Silva procurador da In-Market Instituto Mineiro de Marketing Ltda., é proprietário da empresa Lauriano de Oliveira Silva-Me, ou Stage Show Promoções & Estruturas, (peça 52) .
4.6. Ainda, o Projeto Básico apresentado pelo responsável ao MTur está em nome da Prefeitura Municipal de Ipanema/MG (peça 1, p. 9) , resta consignar que os dois municípios distam 272 km (peça 14) . Indicando que a elaboração do documento foi exógena à Administração Municipal de São José da Safira/MG. Inclusive, o Parecer Técnico 484/2008, para análise da proposta, foi emitido após anuência do gabinete do ex-Deputado Federal João Magalhães (peça 1, p. 15) .
4.7. Deve-se notar que a interessada apresentou Cartas de Exclusividade para Cristiano Matiles, datada de 21/5/2008, Made in Bahia, datada de 20/5/2008, Fabio e Leandro, datada de 20/5/2008, Frank Aguiar, datada de 21/5/2008, Psirico, datada de 2/6/2008 (peça 39, p. 34-38) . Ou seja, todos são anteriores a data de autuação do procedimento licitatório de 26/6/2008 (peça 37, p. 2) e assinatura da Transferência Voluntária de 3/6/2008 (peça 37, p. 16-32) . Pelo exposto a contratada no mínimo tinha informações privilegiadas e participou do procedimento licitatório em total assimetria de informações. Procedimento semelhante foi verificado conforme estudo no anexo desta instrução (peça 95) .
4.8. Concluindo, existem elementos nos autos que permitam a responsabilização da In-Market Instituto Mineiro de Marketing Ltda., devendo a mesma ter suas contas julgadas irregulares, para recolhimento do débito e multada.
Ildeu Oliveira e Silva
4.9. Em cumprimento ao Despacho do Secretário (peça 66) , foi promovida a citação do Sr. Ildeu Oliveira e Silva, mediante os Ofícios 1.765/2017-TCU/SECEX-MG, de 1º/8/2017 (peças 69-70) , 1.766/2017-TCU/Secex-MG, de 1º/8/2017 (peças 67 e 68) . O responsável tomou ciência do ofício que lhe foi remetido, conforme documentos constantes das peças 73-74.
4.10.	O Sr. Ildeu Oliveira e Silva foi ouvido em decorrência das irregularidades superfaturamento dos cachês dos artistas contratados pelo Convenente conforme apurado no Inquérito Civil Público 1.22.009.000135/2009-19: Frank Aguiar R$ 31.900,00 e Banda Psirico R$ 24.000,00 (peça 66) .
4.11.	O responsável inicia sua manifestação informando que para a realização do evento foi contratada a empresa In-Market Instituto Mineiro de Marketing Ltda., por meio de procedimento licitatório, e foi quem realizou a contratação dos artistas. Desta forma, o valor repassado à contratada incluiu o valor pago pelos artistas, o cachê, outras despesas decorrentes das apresentações e seu lucro, então, não teria havido superfaturamento (peça 83, p. 1-2) .
4.12.	Continuando, o indigitado aduz que efetuou o recolhimento de recursos da transferência voluntária anteriormente e solicita o abatimento dos valores, caso seja determinado o recolhimento dos valores pelo qual foi citado (peça 83, p. 3-4) .
4.13.	Conforme análise dos parágrafos 4.4.-4.7., a empresa contratada In-Market Instituto Mineiro de Marketing Ltda. obteve as cartas de exclusividade dos artistas que se apresentaram no município (Cristiano Matiles, Made in Bahia, Fabio e Leandro, Frank Aguiar e Psirico) antes da data de autuação do procedimento licitatório de e assinatura da Transferência Voluntária. A realização do procedimento licitatório foi inócua, não haveria maneira de haver outro resultado, nem se houvesse a contratação dos artistas por meio do empresário exclusivo, uma vez que, havia o compromisso contratual com a In-Market Instituto Mineiro de Marketing Ltda. para aquela data e município.
4.14.	A questão do superfaturamento pelo pagamento das apresentações de Frank Aguiar, Psirico e "Fábio e Leandro" foi descoberta e confirmada pelo Ministério Público Federal (MPF) através da análise dos contratos com os artistas, circularização com os respectivos empresários e encaminhadas ao Mtur para providências (peça 24, p. 113-123) .
4.15.	Ainda, pelo registrado na peça 95, acredita-se que diversos agentes realizaram fraudes licitatórias para conseguir superfaturamento nos contratos firmados. Consequentemente, qualquer documentação encaminhada deverá sofrer análise de sua validade como: verificar se documentação condiz com a realidade; se não se trata de Notas Fiscais frias, calçadas, sanfonadas, superfaturadas, ou com outras irregularidades; se o preço dos serviços cobrados pelo prestador de serviço é o mesmo que consta na documentação fiscal; e serem circularizados com os respectivos músicos. 
4.16.	Continuando, o responsável não trouxe nenhuma documentação que demonstrasse a ocorrência destes custos e não demonstrou que outras despesas com os artistas pudessem chegar a dobrar o preço do cachê pago aos artistas (Frank Aguiar valor cobrado R$69.900,00 e pago R$38.000,00, Psirico valor cobrado R$69.000,00 e pago R$45.000,00) . O superfaturamento se dá entre o cachê pago aos músicos e o informado na prestação de contas. Cabe ao responsável comprovar as demais despesas.
4.17.	A singularidade dos autos é o superfaturamento do cachê das apresentações musicais e serviços de divulgação, conseguida por meio de pratica de irregularidades no processo licitatório. Sendo que, a principal evidência da fraude são os contratos de exclusividade, assinados com os músicos em data anterior ao pedido de realização de transferência voluntária. Frisa-se que, uma vez firmado o compromisso contratual entre as empresas e os músicos, cria-se uma obrigação civil entre os mesmos que impede arranjo jurídico diferente do acertado. Inclusive, os próprios músicos ficariam impedidos de serem contratados pelo Município através de seus respectivos empresários, uma vez vinculados por obrigação civil anterior. Ou seja, anteriormente ao acerto do convênio, já se estava decidido qual apresentação musical seria realizada em determinado município e a empresa que intermediaria a contratação. Sobre os cálculos do superfaturamento temos os parágrafos abaixo.
4.18.	Conforme documentação do MPF o valor pago foi de: R$38.000,00 para Frank Aguiar (peça 24, p. 114-118) , R$45.000,00 para a Banda Psirico (peça 24, p. 119-122) , R$2.500,00 para Fábio & Leandro (peça 24, p. 123) . Sendo que, o valor contratado foi de: R$69.900,00 para Frank Aguiar, R$69.000,00 para Banda Psirico, e R$7.910,00 para Fábio & Leandro (peça 40, p. 33-40) . Assim, o superfaturamento foi de: R$69.900,00-R$38.000,00=R$31.900,00 para Frank Aguiar, R$69.000,00-R$45.000,00=R$24000 para Banda Psirico, e R$7.910,00-R$2.500,00=R$5.410,00 para Fábio & Leandro. Como a apresentação da dupla Fábio & Leandro foi impugnada pelo concedente (Nota Técnica de Reanálise 792/2011-peça 24, p. 76-80, 84-100) , o superfaturamento das apresentações foi: R$31.900,00+R$24000=R$55.900,00.
4.19.	Agora analisaremos o pedido para abatimento das quantias recolhidas para os cofres da União. A primeira quantia corresponde ao valor de R$1.566,82 referente ao saldo não executado dos recursos transferidos (peça 23, p. 42-58) . Resta lembrar que, o responsável foi citado pelo superfaturamento dos caches das apresentações de Frank Aguiar e Psirico e não pelo total dos recursos disponibilizados. Desta forma, por esse valor referir ao residual não executado não é passível de ser abatido no débito apurado.
4.20.	Da mesma forma, foram devolvidas as quantias referentes às apresentações de Cristiano Matildes, Made in Bahia e Fábio & Leandro, na monta de R$35.898,19 atualizados no momento da devolução (peça 24, p. 76-94) . Novamente, o responsável foi citado pelo superfaturamento dos caches das apresentações de Frank Aguiar e Psirico e não dos outros artistas supra, igualmente, o montante não poderá ser abatido.
4.21.	Concluindo, o Ildeu Oliveira e Silva não logrou êxito em afastar o débito que lhe foi imposto, devendo ter suas contas julgadas irregulares para recolhimento do débito e multado.
5. CONCLUSÃO
5.1. Diante da revelia da empresa In-Market Instituto Mineiro de Marketing Ltda. (item 4.) e inexistindo nos autos elementos que permitam concluir pela ocorrência de boa-fé ou de outros excludentes de culpabilidade em sua conduta, bem como, as alegações de defesa apresentadas pelo Sr. Ildeu Oliveira e Silva não poderá ser aproveitada nas suas circunstâncias objetivas à responsável, propõe-se que suas contas sejam julgadas irregulares e que a responsável seja condenada em débito, bem como que lhe seja aplicada a multa prevista no art. 57 da Lei 8.443/1992.
5.2. Em face da análise promovida no item 4, propõe-se rejeitar as alegações de defesa apresentadas pelo Sr. Ildeu Oliveira e Silva, uma vez que não foram suficientes para sanear as irregularidades a ele atribuídas. Os argumentos de defesa tampouco lograram afastar o débito imputado ao responsável. Ademais, inexistem nos autos elementos que demonstrem sua boa-fé ou a ocorrência de outros excludentes de culpabilidade. Desse modo, suas contas devem, desde logo, ser julgadas irregulares, nos termos do art. 202, § 6º, do Regimento Interno/TCU, procedendo-se à sua condenação em débito e à aplicação da multa prevista no art. 57 da Lei 8.443/1992.
6. PROPOSTA DE ENCAMINHAMENTO
6.1. Diante do exposto, submetemos os autos à consideração superior, propondo ao Tribunal:
a) considerar, com fulcro na Lei 8.443/1992, art. 12, § 3º, c/c RI TCU, arts. 161 e 202, § 8º, revel para todos os efeitos a empresa In-Market Instituto Mineiro de Marketing Ltda. (05.566.407/0001-02) ;
b) com fundamento nos arts. 1º, inciso I, 16, inciso III, alínea "d", e § 2º da Lei 8.443/1992 c/c os arts. 19 e 23, inciso III, da mesma Lei, e com arts. 1º, inciso I, 209, inciso III, e § 5º, 210 e 214, inciso III, do Regimento Interno, que sejam julgadas irregulares as contas do Sr. Ildeu Oliveira e Silva (XXX.811.616-XX) , ex-prefeito Municipal de São José da Safira/MG, para condená-lo, em solidariedade, com a empresa In-Market Instituto Mineiro de Marketing Ltda. (05.566.407/0001-02) , ao pagamento das quantias a seguir especificadas, com a fixação do prazo de quinze dias, a contar das notificações, para comprovarem, perante o Tribunal (art. 214, inciso III, alínea "a", do Regimento Interno) , o recolhimento das dívidas aos cofres do Tesouro Nacional, atualizadas monetariamente e acrescidas dos juros de mora, calculados a partir das datas discriminadas, até a data dos recolhimentos, na forma prevista na legislação em vigor abatendo-se, na oportunidade, os valores já ressarcidos.
	VALOR ORIGINAL (R$) 
	DATA DA OCORRÊNCIA

	31.900,00
	14/8/2008

	24.000,00
	14/8/2008

Valor atualizado até 30/4/2018: R$144.175,56
c) aplicar ao Sr. Ildeu Oliveira e Silva (XXX.811.616-XX) e à empresa In-Market Instituto Mineiro de Marketing Ltda. (05.566.407/0001-02) , individualmente, a multa prevista no art. 57 da Lei 8.443/1992 c/c o art. 267 do Regimento Interno, com a fixação do prazo de quinze dias, a contar das notificações, para comprovarem, perante o Tribunal (art. 214, inciso III, alínea "a", do Regimento Interno) , o recolhimento das dívidas aos cofres do Tesouro Nacional, atualizadas monetariamente desde a data do acórdão até a dos efetivos recolhimentos, se forem pagas após o vencimento, na forma da legislação em vigor;
d) autorizar, desde logo, nos termos do art. 28, inciso II, da Lei 8.443/1992, a cobrança judicial das dívidas caso não atendidas as notificações;
e) autorizar o pagamento da dívida do Sr. Sr. Ildeu Oliveira e Silva (XXX.811.616-XX) e da empresa In-Market Instituto Mineiro de Marketing Ltda. (05.566.407/0001-02) em 36 parcelas mensais e consecutivas, nos termos do art. 26 da Lei 8.443/1992 c/c o art. 217 do Regimento Interno, fixando-lhes o prazo de quinze dias, a contar do recebimento da notificação, para comprovarem perante o Tribunal o recolhimento da primeira parcela, e de trinta dias, a contar da parcela anterior, para comprovarem os recolhimentos das demais parcelas, devendo incidir sobre cada valor mensal, atualizado monetariamente, os juros de mora devidos, na forma prevista na legislação em vigor;
f) alertar os responsáveis de que a falta de comprovação do recolhimento de qualquer parcela importará o vencimento antecipado do saldo devedor, nos termos do § 2º do art. 217 do Regimento Interno deste Tribunal;
g) encaminhar cópia da deliberação, bem como do relatório e do voto que a fundamentarem, ao Procurador-Chefe da Procuradoria da República em Minas Gerais, nos termos do § 3º do art. 16 da Lei 8.443/1992 c/c o § 7º do art. 209 do Regimento Interno do TCU, para adoção das medidas que entender cabíveis.
O MPTCU, representado pelo Subprocurador-Geral Paulo Soares Bugarin, anuiu ao encaminhamento proposto (peça 99) :
Cuidam os autos de tomada de contas especial instaurada pelo Ministério do Turismo (MTur) , em desfavor do Sr. Ildeu Oliveira e Silva, ex-prefeito de São José da Safira/MG, em razão de impugnação total de despesas realizadas no âmbito do Convênio nº 332/2008 (peça 1, p. 33-49) , que teve por objeto a realização da Festa do Peão Boiadeiro no referido Município.
2. Os recursos federais foram repassados em uma parcela, mediante a ordem bancária 2008OB900857, no valor de R$ 200.000,00, emitida em 14/08/2008 (peça 1, p. 52) , e o ajuste esteve vigente no período de 03/06/2008 a 12/11/2008.
3. O débito objeto desta TCE foi decorrente de superfaturamento dos cachês dos artistas contratados pelo convenente. Conforme apurado no Inquérito Civil Público 1.22.009.000135/2009-19 (peça 24, p. 113-123) , o contratado recebeu R$ 138.900,00 pelos shows do artista Frank Aguiar e da Banda Psirico, e os cachês pagos totalizaram R$ 83.000,00, configurando superfaturamento de R$ 55.900,00 (67,35%) .
4. Após citação inicial do ex-prefeito e realização de diligências para obter documentação capaz de respaldar a análise de responsabilidades nos presentes autos, concluiu-se por responsabilizar solidariamente o ex-prefeito, Sr. Ildeu Oliveira e Silva, e a empresa In-Market Instituto Mineiro de Marketing Ltda., intermediária dos shows (peça 66) .
5. Regularmente citados (peças 67, 74, 82, 92, 93 e 94) , a empresa In-Market permaneceu silente, e foi considerada revel, nos termos do art. 12, § 3º, da Lei nº 8.443/92. Por sua vez, o Sr. Ildeu Oliveira e Silva apresentou suas alegações de defesa à peça 83.
6. A Secex/MG concluiu que o responsável não trouxe qualquer documentação que demonstrasse a ocorrência de outras despesas com os artistas que pudessem justificar a cobrança dos valores em questão, que elevaram as despesas em quase 70%.
7. Diante disso, suas alegações de defesa foram rejeitadas e houve proposta no sentido de julgar irregulares as contas do Sr. Ildeu Oliveira e Silva e da empresa In-Market Instituto Mineiro de Marketing Ltda., condenando-os solidariamente pelo débito de R$ 55.900,00 (valor histórico) , além de aplicar-lhes individualmente a multa prevista no art. 57 da Lei nº 8.443/92 (peça 96, p. 6-7) .
8. Desde já manifesto minha concordância com as análises da unidade técnica.
9. O ajuste em tela faz parte de um conjunto de convênios firmados entre o Ministério do Turismo e diferentes Municípios do Estado de Minas Gerais, alvos de um esquema de fraude, conforme se depreende das informações reunidas pela unidade técnica à peça 95. A esse respeito, transcrevo excerto da resposta apresentada pelo Ministério Público Federal em atenção à diligência efetuada pela Secex/MG no âmbito do TC nº Processo 013.973/2012-6, que descreve com objetividade o modus operandi dos envolvidos no esquema:
"1) um parlamentar fazia uma emenda individual destinando verbas do Ministério do Turismo para a realização de eventos e festas em determinado município;
2) o município encaminhava um plano de trabalho ao Ministério do Turismo já com as especificações do evento, indicando os artistas que seriam contratados, seus respectivos cachês e a parte de produção do evento (montagem de palco. Sonorização, iluminação, publicidade, segurança, show pirotécnico etc) . Cumpre ressaltar que a escolha dos artistas ficava por conta do município, sem a observância de nenhum critério objetivo. A bem da verdade, percebe-se com o avanço das investigações que a indicação dos artistas foi um aspecto essencial para o êxito das fraudes. Determinadas empresas produtoras indicavam os artistas que deveriam constar no plano de trabalho. Os artistas indicados já tinham um contrato de exclusividade com a empresa para o dia do evento objeto do convênio. Dessa forma, a empresa vencia a licitação considerando que detinha um contrato de exclusividade com os artistas do plano de trabalho; e 
3) os cachês dos artistas previstos no plano de trabalho eram registrados acima do valor realmente pago, configurando então o superfaturamento dos gastos. 
Dessa forma, o prejuízo ao erário consistia no superfaturamento dos serviços contratados para a consecução do convênio e na realização de procedimentos licitatórios forjados." (peça 14, p. 2, do TC nº Processo 013.973/2012-6) 
10. Visando garantir o ressarcimento dos danos oriundos desse esquema, a Justiça Federal de Governador Valadares decretou a indisponibilidade de bens dos envolvidos, inclusive do Sr. Ildeu e da empresa In-Market, conforme noticiado na página da Procuradoria da República (http://www.prmg.mpf.mp.br/governadorvaladares/noticias/@@noticia_prm_view?noticia=/internet/imprensa/noticias/improbidade/justica-decreta-bloqueio-de-bens-de-deputado-federal-e-de-onze-prefeitos-e-ex-prefeitos-mineiros) :
"A Justiça Federal de Governador Valadares decretou a indisponibilidade de bens e valores do deputado federal João Lúcio Magalhães Bifano e de seus assessores Mary Rosane da Silva Lanes e Alysson Januário Hudson.
Também estão com bens indisponíveis os prefeitos Edson Alves de Souza (do município de Divino das Laranjeiras) , Altamir Severo da Rocha (Tarumirim) , Edmilson Valadão de Oliveira (Marilac) , Luiz Denis Alves Temponi (Tumiritinga) , Aurélio Cezar Donádia Ferreira (Itabirinha) , Wanderley Vieira de Souza (São Félix de Minas) , Carlos Vinício de Carvalho Soares (Frei Inocêncio) e Ildeu Oliveira e Silva (São José da Safira) ; os     ex-prefeitos Gilcleber Bento de Souza (Alpercata) , Walter de Almeida (Coroaci) e Ageu Diniz de Oliveira (Central de Minas) ; as empresas In-Market Instituto Mineiro de Marketing Ltda., Carlos Henrique dos Santos-ME e Tamma Produções Artísticas Ltda. e os empresários Antônio Carlos Alves dos Santos, Carlos Henrique dos Santos, Jairo de Cássio Teixeira e Liliane Oliveira Teixeira.
A decisão foi proferida na Ação de Improbidade Administrativa nº 8934-66.2012.4.01.3813, ajuizada pelo Ministério Público Federal (MPF) em Governador Valadares.
Os fatos que motivaram a ação têm origem em fraudes praticadas com verbas do Ministério do Turismo para a realização de eventos festivos em municípios da região Leste de Minas Gerais. Foram encontradas irregularidades em 19 convênios firmados entre os anos de 2007 e 2009, que, juntos, movimentaram R$ 3.710.650,00.
Segundo a ação, o modus operandi da fraude é similar ao de outros esquemas que envolveram desvio de verbas públicas federais: recursos direcionados por meio de emendas parlamentares, fraudes em licitação e superfaturamento. A diferença é que o novo esquema envolvia a realização de eventos festivos, com a contratação de artistas e bandas de música, numa modalidade de utilização de recursos públicos que não deixa rastros evidentes como os que se encontra, por exemplo, em obras inacabadas."
11. Diante da origem irregular da contratação, a despeito de o MTur ter reconhecido a realização dos dois shows, não é plausível admitir que a empresa intermediária se beneficie auferindo lucros do ajuste, muito menos nas proporções observadas (67,35% do valor do cachê) .
12. Uma vez que a fraude à licitação não foi questionada de forma direta no ofício de citação, fica prejudicada a proposta de declaração de inidoneidade da empresa nestes autos. Contudo, ante a gravidade dos fatos, considero plausível propor a inabilitação do ex-prefeito para o exercício de cargo em comissão ou função de confiança no âmbito da Administração Pública.
13. Ainda, por trata-se de superfaturamento, a data de ocorrência do dano deve corresponder à data do pagamento efetuado a favor da empresa In-Market, qual seja 19/08/2008 (cheque 850001; peça 29, p. 57) , e não a data de emissão da ordem bancária.
14. Observo, por fim, que o Município de São José da Safira está na jurisdição da Procuradoria da República em Governador Valadares, cabendo direcionar a ela a comunicação prevista no § 3º do art. 16 da Lei nº 8.443/92. 
15. Ante o exposto, este representante do MP/TCU manifesta-se essencialmente de acordo com a proposta de encaminhamento à peça 96, sugerindo apenas que:
a) a data de ocorrência do dano seja alterada de 14/08/2008 para 19/08/2008 (item "b") ;
b) seja acrescentada proposta de inabilitação do Sr. Ildeu Oliveira e Silva para o exercício de cargo em comissão ou função de confiança no âmbito da Administração Pública, nos termos do art. 60 da Lei nº 8.443/92; e
c) o encaminhamento de cópias da deliberação a ser proferida, conforme § 3º do art. 16 da Lei nº 8.443/92, seja direcionado ao Procurador-Chefe da Procuradoria da República em Governador Valadares (item "g") .

não há.

Subprocurador-Geral Paulo Soares Bugarin.

TOMADA DE CONTAS ESPECIAL. CONVÊNIO. EVENTO. FRAUDE A LICITAÇÃO. SUPERFATURAMENTO DOS CACHÊS PAGOS AOS ARTISTAS. CITAÇÃO E AUDIÊNCA DO GESTOR. CITAÇÃO DA EMPRESA CONTRATADA. REJEIÇÃO DAS ALEGAÇÕES DE DEFESA DO GESTOR. REVELIA DA EMPRESA. CONTAS IRREGULARES. SOLIDARIEDADE. DÉBITO. MULTA. INABILITAÇÃO PARA O EXERCÍCIO DE CARGO EM COMISSÃO OU FUNÇÃO DE CONFIANÇA NO ÂMBITO DA ADMINISTRAÇÃO PÚBLICA.

TOMADA DE CONTAS ESPECIAL (TCE)

Secretaria de Controle Externo de Tomada de Contas Especial (SecexTCE).

Trata-se de tomada de contas especial instaurada pelo Ministério do Turismo (MTur) contra Ildeu Oliveira e Silva, prefeito do Município de São José da Safira/MG de 2009 a 2012, em razão da impugnação total das despesas realizadas por força do Convênio CV-332/2008 (Siconv 829843) , cujo objeto era a realização da Festa do Peão Boiadeiro.
O ajuste esteve vigente de 3/6 a 12/11/2008 e previu dispêndios que totalizavam R$ 207.500,00, sendo R$ 200.000,00 custeados pela União e R$7.500,00 pelo município, sendo que a parcela da União foi transferida por meio da ordem bancária 2008OB900857 (peça 1, p. 52) .
Por meio do Pregão Presencial 5/2008, para a "organização da Festa do Peão Boiadeiro de São José da Safira, nos dias 3, 4 e 5 de julho de 2008, incluindo locação de som e iluminação, locação de Palco, material de propaganda, e cinco bandas, conforme convênio n° 332/2008", foi contratada a empresa In-Market Instituto Mineiro de Marketing Ltda., única licitante a oferecer proposta.
A prestação de contas foi inicialmente reprovada pelo MTur, como registrado no Parecer Técnico de Análise de Prestação de Contas 752/2009, em razão de erros e inconsistência nos documentos fornecidos pelo convenente (peça 1, p. 62-65) . 
Após sucessivas complementações e reanálises, a execução física e financeira do convênio foi reprovada por força da Nota Técnica de Reanálise 35/2013 (peça 1, p. 130-134) , haja vista a existência de pendências não sanadas e de irregularidades apontadas no Inquérito Civil Público 1.22.009.000135/2009-19, referentes ao superfaturamento de R$ 55.900,00 nos cachês dos artistas contratados pela In-Market:
Frank Aguiar recebeu R$ 38.000,00, enquanto o convenente declarou o pagamento de R$ 69.900,00;
Banda Psirico recebeu R$ 45.000,00, enquanto o convenente declarou o pagamento de R$ 69.000,00.
Instaurada a TCE, o MTur concluiu pela ocorrência de dano ao Erário, na integralidade do valor transferido, descontando-se R$ 35.898,19 restituídos pelo convenente em 19/4/2011 (peça 24, p. 87) . O Controle Interno manifestou-se pela irregularidade das contas (peça 1, p. 168-172, 185-195) .
No âmbito do TCU, foram citados Ildeu Oliveira e Silva e a empresa In-Market Instituto Mineiro de Marketing Ltda., em vista do Superfaturamento dos cachês dos artistas contratados pelo Convenente conforme apurado no Inquérito Civil Público 1.22.009.000135/2009-19, autuado pela Procuradoria da República no Município de Governador Valadares/MG.
A In-Market foi citada por edital, após esgotadas as tratativas para citação no endereço da empresa e do proprietário (peças 77-79, 81, 91-92) . Deve ser considerada revel, para todos os fins, como previsto no art. 12, § 3º, da Lei 8.443/1992.
Ildeu Oliveira e Silva foi regularmente citado e, após pedido de prorrogação de prazo, apresentou alegações de defesa. Aduziu que: (i) a contratação dos artistas deu-se por intermédio da In-Market; (ii) o valor da contratação incluía custos com logística e não apenas as apresentações dos artistas; (iii) o cachê dos artistas é líquido, descontados os custos com a logística; (iv) o município realizou procedimento licitatório para contratação da empresa contratada, sem valer-se da possibilidade de inexigibilidade de licitação; (v) a contratação da empresa afasta a existência de superfaturamento, haja vista que a diferença entre o cachê recebido e o consignado na nota fiscal refere-se a despesas acessórias e ao lucro da empresa; (vi) deve ser considerado, em caso de débito, o valor já restituído ao MTur (peça 83) .
A Secex-MG refuta as alegações do responsável. Argui que o procedimento licitatório foi direcionado para a contratação da In-Market, visto que, anteriormente à assinatura do convênio, a empresa já havia obtido cartas de exclusividade com os artistas que se apresentariam no evento. Considera que o superfaturamento foi apontado pelo MPF a partir da identificação de fraudes similares em ajustes firmados com o MTur por municípios do estado, além de o responsável não ter trazido documentos comprobatórios dos custos adicionais da empresa. 
Propôs, com fundamento nos art. 16, III, d, e 57 da Lei 8.443/1992, julgar irregulares as contas e condenar em débito, em regime de solidariedade, o gestor e a empresa, pela diferença entre o valor contratado (R$ 138.900,00) e os cachês efetivamente pagos aos artistas (R$ 83.000,00) , apenando-os com multa.
Ao tempo em que anuiu ao encaminhamento proposto, o Parquet sugeriu que os valores fossem atualizados desde a data de crédito na conta corrente específica do convênio, e não da emissão da ordem bancária, assim como, ante a gravidade da fraude, seja o responsável inabilitado para o exercício de cargo em comissão ou função de confiança no âmbito da Administração, nos termos do art. 60 da Lei 8.443/1992, encaminhando-se cópia da deliberação ao Procurador-Chefe da Procuradoria da República em Governador Valadares, conforme previsto no art. 16, § 3º, da Lei 8.443/1992.
Acolho os pareceres emitidos nos autos como razões de decidir.
As análises promovidas pela Secex-MG, consignadas às peças 95 e 96, permitem identificar que o ajuste em análise integra conjunto de ações fraudulentas operacionalizadas por municípios do Estado de Minas Gerais, por meio de convênios firmados com o Ministério do Turismo e com a atuação de um grupo delimitado de empresas.
A alegação de que a diferença entre os valores pagos à In-Market e os cachês recebidos pelos artistas representa custos de logística do evento não socorre o responsável. Como indicado no plano de trabalho, esses custos já estavam discriminados e cotados à parte (peça 1, p. 11-12) . 
Está devidamente caracterizado nestes autos a intermediação de empresas na contratação de shows artísticos, o que vem, sistematicamente, impondo custos indevidos para a União.  
Nesses termos, julgo irregulares as contas de Ildeu Oliveira e Silva e da empresa In-Market Instituto Mineiro de Marketing Ltda., com fulcro no art. 16, inciso III, alínea 'd', da Lei 8.443/1992, e condeno-os em débito, solidariamente, pelo superfaturamento apurado de R$ 55.900,00, desde 19/8/2008, o que representa R$ 102.431,16 em 24/6/2019, sem juros.
Aplico-lhes, ainda, a multa prevista no art. 57 da Lei 8.443/1992.
Tendo em vista que a restituição feita pelo responsável em 19/4/2011 decorreu da não comprovação das apresentações artísticas de Cristiano Matilles, Made in Bahia e da dupla Fábio e Leandro, como registrado na Nota Técnica de Reanálise 792/2011 (peça 24, p. 76-80) , não há créditos a serem abatidos do débito.
Ante o exposto, voto no sentido de que o Tribunal adote a deliberação que ora submeto à apreciação deste Colegiado.
TCU, Sala das Sessões Ministro Luciano Brandão Alves de Souza, em 10 de julho de 2019.
WALTON ALENCAR RODRIGUES 
Relator